【裁判字號】    99,交聲,1018
【裁判日期】    990726
【裁判案由】    違反道路交通管理處罰條例聲明異議
【裁判全文】
臺灣臺北地方法院交通事件裁定         99年度交聲字第1018號
原處分機關  臺北市交通事件裁決所
異  議  人
即受處分人  甲○○
上列受處分人因違反道路交通管理處罰條例案件，對於臺北市交
通事件裁決所99年6月2日所為之裁決（北市裁罰字第裁22-AEW199
748號）聲明異議，本院裁定如下：
    主  文
原處分撤銷。
甲○○駕駛人酒精濃度超過規定標準，吊扣普通重型機車駕駛執
照拾貳個月，並施以道路交通安全講習。
原處分關於罰鍰部分，甲○○不罰。
    理  由
一原處分機關處分理由略以：異議人即受處分人甲○○於民國98
  年4 月26日凌晨零時35分左右飲用酒類後，騎乘ASH-248 號重
  型機車行經臺北市○○○路○ 段北新橋下涵洞時，為臺北市政
  府警察局文山第一分局員警攔停檢測，測得呼氣酒精濃度值每
  公升0.87毫克，已超過規定標準0.55毫克，當場製單舉發（北
  市警交字第AEW199748 號），因而依道路交通管理處罰條例第
  35條第1 項第1 款規定，裁處罰鍰新臺幣（下同）45000 元，
  吊扣駕駛執照12個月，並應參加道路交通安全講習。
二異議理由略以：異議人因此事件違反道路交通管理處罰條例及
  觸犯刑法公共危險罪，遭處罰鍰45000 元及安全講習，並經檢
  察官處以緩起訴處分1 年及勞務服務80小時，而勞務服務與安
  全講習部分異議人均已於98年12月完成，因異議人家中經濟不
  是很好，希能減免罰鍰等語。
三本院認為
(一)按行政罰法第26條規定：「一行為同時觸犯刑事法律及違反行
  政法上義務規定者，依刑事法律處罰之。但其行為應處以其他
  種類行政罰或得沒入之物而未經法院宣告沒收者，亦得裁處之
  。前項行為如經不起訴處分或為無罪、免訴、不受理、不付審
  理之裁判確定者，得依違反行政法上義務規定裁處之」，其所
  揭示之所謂「一事不二罰」原則，探究其立法目的，無非以一
  行為同時觸犯刑事法律及違反行政法上義務規定時，由於刑罰
  與行政罰同屬不法行為之制裁，而刑罰之懲罰作用較強，依刑
  事法律處罰即足資警惕，實無一事二罰再處行政罰之必要，但
  罰鍰以外之沒入或其他種類行政罰，因兼具維護公共秩序之作
  用，為達行政目的，行政機關仍得併予裁處。又所稱「其他種
  類行政罰」，係指違反行政法上之義務應受「裁罰性」之「不
  利處分」而言，依行政罰法第2 條規定，包括限制或禁止行為
  之吊扣證照處分及警告性之講習處分在內。至於刑事訴訟法第
  253 條之1 所指之緩起訴處分，係介於起訴與微罪職權不起訴
  間之緩衝設計，在內容及要件上與依刑事訴訟法第252 條所為
  之不起訴處分均有所不同，又檢察官對被告為緩起訴處分時，
  依刑事訴訟法第253 條之2 第1 項規定，得課被告予一定之負
  擔或指示，其中緩起訴之被告若依檢察官緩起訴處分命令，向
  公益團體繳納捐款，即係履行檢察官為緩起訴處分命令，該等
  金錢給付，並得為民事強制執行名義，被告因上開緩起訴處分
  而剝奪其財產權，主觀上前揭金錢給付義務亦具有強制性、懲
  罰性，雖不若易科罰金係以支付金錢作為自由刑之替代，惟經
  由緩起訴處分條件之履行使其免於遭檢察官發動起訴程序，仍
  具有替代刑罰之效果，實質上應屬於行政罰法第26條第1 項所
  稱之「刑事法律處罰」，有行政罰法第26條第1 項「一事不二
  罰」規定之適用（臺灣高等法院暨所屬法院98年法律座談會刑
  事類提案第24號研討結果）。
(二)本件受處分人前述酒醉駕車之行為，因同時另犯刑法第185 條
  之3 之服用酒類不能安全駕駛動力交通工具而駕駛罪，經臺灣
  臺北地方法院檢察署檢察官為緩起訴處分，命異議人應自緩起
  訴處分確定後10個月內向指定公益團體，地方自治團體或社區
  提供80小時義務勞務，及接受交通安全法治教育講習6 小時議
  ，並經臺灣高等法院檢察署駁回再議而確定，緩起訴期間自98
  年6 月29日起至99年4 月28日止。嗣異議人先後於98年12月10
  日接受交通安全法治教育講習滿6 小時，於99年4 月6 日提供
  義務勞務滿80小時，而履行緩起訴處分條件完成，且前述緩起
  訴期間屆滿後，緩起訴未經撤銷等情，有前述緩起訴處分書、
  被告全國前案紀錄表各1 份，及本院依職權調閱98年度緩字第
  2232號、98年度緩護命字第1115號、98年度緩護勞字第372 號
  案卷等核閱屬實。則被告所履行之接受交通安全法治教育講習
  及提供義務勞務等，雖非刑法所定刑罰之種類，惟已對受處分
  人之名譽、心理產生相當制約，並影響其自由、財產等權益，
  應可實質該當行政罰法第26條第1 項所規定之「依刑事法律處
  罰」。是原處分機關依道路交通管理處罰條例第35條第1 項第
  1 款規定，對受處分人上開酒後駕車之違規行為予以裁罰時，
  除其行為應處以其他種類行政罰即吊扣駕照12個月，施以道路
  交通安全講習部分，仍得予以裁處外，依行政罰法第26條第1
  項前段規定，即應依刑事法律處罰之，不得再依道路交通管理
  處罰條例第35條第1 項第1 款之規定裁處罰鍰。
(三)至94年12月28日修正公布，95年7 月1 日施行之道路交通管理
  處罰條例第35條第8 項雖規定：「前項汽車駕駛人，經裁判確
  定處以罰金低於本條例第92條第3 項所定最低罰鍰基準規定者
  ，應依本條例裁決繳納不足最低罰鍰之部分。」；又依違反道
  路交通管理事件統一裁罰基準及處理細則第2 條所定「違反道
  路交通管理事件統一裁罰基準表」，汽車駕駛人駕駛機車，飲
  酒後其吐氣所含酒精成份超過每公升0.55毫克以上，應處最低
  罰鍰45000 元。而檢察官為緩起訴處分並命捐款者，其捐款解
  釋上亦屬道路交通管理處罰條例第35條第8 項所規定之罰金，
  監理機關雖不得再為行政裁罰，惟若駕駛人所支付之緩起訴處
  分金，未達道路交通管理處罰條例所規定最低罰鍰基準規定者
  ，依該條例第35條第8 項之規定，仍須繳納不足最低罰鍰之部
  分，固無疑義。然而，本件緩起訴處分係命異議人接受交通安
  全法治教育講習及提供義務勞務，並非命給付一定金錢，而道
  路交通管理處罰條例第35條第8 項關於繳納罰金不足最低罰鍰
  差額之規定，僅於給付金錢之義務，始有適用之餘地；況接受
  交通安全法治教育講習及提供義務勞務之義務，與給付一定金
  錢之義務，欠缺比較基準，亦不得再依該條例第35條第1 項第
  1 款之規定裁處罰鍰，併此敘明。
(四)依道路交通管理處罰條例第68條規定：「汽車駕駛人，因違反
  本條例及道路交通安全規則之規定，受吊銷駕駛執照處分時，
  吊銷其持有各級車類之駕駛執照」，並未包括吊扣駕駛執照之
  處分，故異議人所受吊扣駕駛執照之處分，僅限於其違規時所
  駕駛之「重型機車駕駛執照」，並未擴及其他各級車類之駕駛
  執照，此由同條例第35條第3 項前段規定：「汽車駕駛人經依
  第1 項規定吊扣駕駛執照，並於吊扣期間再有第1 項情形者，
  處新臺幣6 萬元罰鍰，並當場移置保管該汽車及吊銷其駕駛執
  照。」，係在汽車駕駛人於吊扣駕駛執照期間再有同條例第35
  條第1 項各款情形（即駕駛汽車時酒精濃度超過規定標準，或
  吸食毒品、迷幻藥、麻醉藥品及其相類似之管制藥品之行為）
  時，始對之為吊銷駕駛執照之處分，即可明瞭。故本件對異議
  人所為吊扣駕駛執照之處分，僅限吊扣異議人之「重型機車駕
  駛執照」，而不得及於其他種類之駕駛執照。
(五)原處分疏未注意異議人已履行緩起訴處分條件之事實，逕對異
  議人科以罰鍰45000 元，自有不當。又原處分未依異議人遭查
  獲酒駕時所駕駛車輛種類載明吊扣何種類級駕駛執照，亦有瑕
  疵，自應由本院撤銷原處分，自為主文所示之裁定。
四依道路交通管理處罰條例第87條第2 項，道路交通案件處理辦
  法第20條前段，裁定如主文。
中    華    民    國    99   年    7     月    26     日
                      交通法庭法  官   邱蓮華
上正本證明與原本無異。
如不服本裁定，應於裁定送達後5日內向本院提出抗告狀。
                              書記官   葉宜玲
中    華    民    國    99    年    7     月    26    日

司法院資訊處製作；財團法人民間司法改革基金會備份。
